【裁判字號】    92,訴,14
【裁判日期】    921231
【裁判案由】    農保
【裁判全文】
臺北高等行政法院判決                                九十二年度訴字第一四號
                              .
    原      告  甲○○○
    訴訟代理人  乙○○
    被      告  內政部
    代  表  人  余政憲部長）.
    訴訟代理人  戊○○
                丙○○
                丁○○
右當事人間因農保事件，原告不服行政院中華民國九十一年十一月五日院臺訴字第○
九一○○八九六三二號訴願決定，提起行政訴訟。本院判決如左：
    主  文
原告之訴駁回。
訴訟費用由原告負擔。
    事  實
一、事實概要：原告以嘉義縣溪口鄉農會為投保單位，參加農民健康保險為被保險人
    。原告於民國（下同）九十年八月八日，以左眼視力障害，向被告委託之保險人
    勞工保險局申請殘廢給付。案經保險人以九十年九月二十八日九十保受字第六○
    二二三四七號函復（下稱原處分），以依所附財團法人佛教慈濟綜合醫院大林分
    院（下稱慈濟醫院大林分院）出具之殘廢診斷書記載，原告於九十年七月十八日
    初診時左眼矯正後視力僅可辨手動於三十公分，已達失明程度，原告無法提供左
    眼未失明前曾因傷病就醫治療紀錄以證明其左眼失明係加保生效期間因傷病所致
    ，所請殘廢給付應不予給付。原告不服，申經農民健康保險監理委員會九十一年
    三月十九日農監審字第六九六七號審定書駁回其申請審議，原告仍不服，提起訴
    願，嗣經行政院訴願決定駁回，遂提起本件行政訴訟。
二、兩造聲明：
  (一)原告聲明求為判決：
    1.訴願決定、爭議審定及原處分均撤銷。
    2.請求判命被告作成給付原告新台幣（下同）一二二、四○○元，並自九十年八
      月八日起至清償日止，按週年利率百分之五計算之利息之行政處分。
    3.訴訟費用由被告負擔。
  (二)被告聲明求為判決：如主文所示。
三、兩造之爭點：
    原告於加保前其左眼是否即已失明？原告於最近二年是否有接受左眼視力之治療
    ？
  (一)原告主張之理由：
    1.原告於八十四年中加入農民健康保險，因罹患糖尿病，自八十八年五月二十七
      日至八十九年七月十日，曾至財團法人嘉義基督教醫院（下稱嘉義基督教醫院
      ）就糖尿病之治療共十七次門診，自八十九年九月起轉至慈濟醫院大林分院前
      後不下十來次門診，皆經醫師診斷為糖尿病引起視網膜病變及併發性白內障等
      。
    2.被告曾於八十八年五月十二日經嘉義縣民雄鄉成功醫院（下稱成功醫院）所作
      成人預防保健服務檢查中載明當時原告兩眼裸眼視力皆為○˙二，顯見當時原
      告眼睛尚未達失明狀態。由於原告九十年七月十八日已經慈濟醫院大林分院診
      斷為左眼殘廢，顯見原告左眼失明係在加保生效期間因糖尿病所致。
    3.依農民健康保險條例第三十六條規定：「被保險人因遭受傷害或罹患疾病，經
      治療終止後，如身體遺存障害，適合殘廢給付標準表規定之項目，並經保險人
      自設或特約醫療機構診斷為永久殘廢者，得按其當月投保金額，依同表規定之
      殘廢等級及給付標準，一次請領殘廢補助費。殘廢給付標準表如附表。被保險
      人因遭受傷害或罹患疾痛，經治療一年以上尚未痊癒，如身體遺存障害，適合
      殘廢給付標準表規定之項目，並經保險人自設或特約醫療機構診斷為永不能復
      原者，得比照前項規定辦理。」原告因長年罹患糖尿病，且自八十八年五月起
      從不間斷就診。左眼失明係糖尿病引起，必須控制糖尿病病情始能預防眼睛失
      明，從醫師診斷證明糖尿病引起視網膜病變及併發性白內障可看出，故無法僅
      從眼疾方面著手治療，而必須從糖尿病獲得控制著手。原告迄今從不間斷治療
      糖尿病，惟最終經醫師診斷左眼失明且無法回復。綜上，已符合上開條文之規
      定，自得依法向被告申領殘廢給付。
    4.又依農民健康保險條例第二十三條規定：「領取保險給付之請求權，自得請領
      之日起，因兩年間不行使而消滅。」查八十八年五月十二日成功醫院健康檢查
      時原告兩眼視力皆為○˙二，尚未達失明狀態，因當時原告感覺視力減退，即
      密集就醫治療糖尿病且治療期間超過兩年，符合上述第三十六條後段。至九十
      年七月十八日始由醫師診斷原告左眼失明，原告即於同年八月八日向被告提出
      殘廢給付，係符合「二年間行使」。
    5.原告左眼失明，係屬農民健康保險殘廢給付標準表內第十九項「一目失明者」
      ，列為第八等級，可請領三六○日。又依原告每月投保金額為一○、二○○元
      、換算每日為三四○元。故依前述規定，原告可向被告請求核付一二二、四○
      ○整。
  (二)被告主張之理由：
    1.依據農民健康保險條例第十六條規定：「被保險人或其受益人，於保險效力開
      始後、停止前，發生保險事故者，得依本條例規定，請領保險給付」、同條例
      第二十一條規定：「保險人為審核保險給付或農民健康保險監理委員為審議保
      險爭議事項，必要時，得向投保單位、特約醫療機構或其他有關機關調查被保
      險人與保險有關文件」、第二十三條規定：「領取保險給付之請求權，自得請
      領之日起，因二年間不行使而消滅」、第三十六條規定：「被保險人因遭受傷
      害或罹患疾病，經治療終止後，如身體遺存障害，適合殘廢給付標準表規定之
      項目，並經保險人自設或特約醫療機構診斷為永久殘廢者，得按其當月投保金
      額，依同表規定之殘廢等級及給付標準，一次請領殘廢補助費．．．被保險人
      因遭受傷害或罹患疾病，經治療一年以上尚未痊癒，如身體遺存障害，適合殘
      廢給付標準表規定之項目，並經保險人自設或特約醫療機構診斷為永不能復原
      者，得比照前項規定辦理」。農民健康保險殘廢給付標準表「視力障害」項目
      附註二規定：「『失明』包括眼球喪失或摘出或不能辨明暗或僅能辨眼前手動
      者」。鈞院八十九年訴字第七六五號判決略以：「．．．農民健康保險條例第
      十六條規定：『被保險人或其受益人，於保險效力開始後、停止前，發生保險
      事故者，得依本條例規定，請領保險給付。』此所請領農民健康保險給付者，
      係人民對於國家請求為自己之權利或利益作成授益之處分，則人民就請求權利
      產生之構成要件存在之事實，應負舉證責任，．．．」。
    2.查原告於八十四年十一月二日參加農民健康保險，因左眼視障於九十年八月八
      日檢附殘廢診斷書申請殘廢給付，據該殘廢診斷書載：「傷病名稱為兩眼糖尿
      病視網膜病變雷射術後、左眼視神經萎縮、右眼角隅閉鎖性青光眼、兩眼白內
      障，初診時間為九十年七月十八日，殘廢部位為左眼，治療經過為自九十年七
      月十八日至九十年八月一日共三次門診，之前曾於嘉義基督教醫院接受視網膜
      雷射治療，左眼初診時矯正前後之視力均為僅可辨手動於三十公分處、診斷殘
      廢時矯正前後之視力均為僅可辨手動二十公分，診斷殘廢日期為九十年八月一
      日。」另據嘉義基督教醫院九十年八月二十八日診斷證明書載：「患者曾於八
      十九年一月十一日及九十年八月二十三日來院門診，病名為左眼中心視網膜靜
      脈阻塞、兩眼糖尿病視網膜症」。又據李維倫眼科診所九十年九月三日診斷證
      明書載：「患者於八十七年八月十九日及八十九年一月八日曾至本院就醫，病
      名為糖尿病視網膜病變及併發性白內障（雙眼）。」及該診所於九十年九月十
      七日函復保險人有關原告病情說明略以：「其於本院初診時並未記載初診視力
      ，僅見其雙眼視網膜退化性變化及白內障」。據此，原告於八十七年八月十九
      日至李維倫眼科診所初診時即有雙眼視網膜退化性變化及白內障等病症，惟當
      時視力是否正常並未予以檢查，遲於九十年七月十八日至慈濟醫院大林分院初
      診時，其左眼矯正前後視力均為僅可辨手動三十公分，至九十年八月一日止僅
      門診三次，診斷殘廢時左眼矯正前後視力均為僅可辨手動二十公分，視力並無
      改善，依農民健康保險殘廢給付標準表「視力障害」項目附註二規定，顯其左
      眼失明之症狀於初診時已固定，且其未能提供治療紀錄俾資證明係加保生效期
      間因傷病致左眼視障且未逾二年請領時效，保險人爰依上開規定否准所請。至
      原告所稱自八十八年五月二十七日起陸續因糖尿病門診治療多次一節，查原告
      向農民健康保險監理委員會提起爭議審議時，無法提供醫學之證明予以佐證，
      俾就其所稱有利於己之事實積極加以舉證；另原告提起訴願時，復經保險人調
      閱其就診於嘉義基督教醫院之病歷資料審查結果：「原告於八十三年三月二十
      二日左眼視力二十公分見手動，九十年八月二十三日左眼視力三十公分見手動
      及九十一年三月十二日三十公分見手動。」是以，原告自八十三年三月二十二
      日起左眼視力即達「失明」狀態，故該治療紀錄僅佐證原告左眼失明時間比其
      於九十年七月十八日至慈濟醫院大林分院初診時更早，亦無法證明原告係加保
      生效期間因傷病致左眼視障且未逾二年請領時效。又所檢附八十八年五月十二
      日及八十九年七月一日全民健康保險成人預防保健服務檢查單一節，查該檢查
      係屬行政院衛生署服務民眾所提供之簡單檢查服務，故該檢查單僅記載身體檢
      查之結果，並無實際治療之紀錄，僅供保健參考之用，與病歷資料相比，其證
      據力顯不充足，核不足採。綜上，依前揭判決意旨，被保險人應就有利於己之
      事實，盡其客觀舉證之責，其既無法提供實際治療紀錄俾資證明係加保生效期
      間因傷病致左眼視障且未逾二年請領時效，被保險人請領保險給付之請求即屬
      不能證明。
    理  由
一、原告起訴主張：原告係農民健康保險之被保險人，於八十八年五月十二日時兩眼
    裸眼視力皆為○˙二，嗣因罹患糖尿病，自八十八年五月二十七日至八十九年七
    月十日，至嘉義基督教醫院門診治療共十七次門診，自八十九年九月起轉至慈濟
    醫院大林分院門診治療十餘次，皆經醫師診斷為糖尿病引起視網膜病變及併發性
    白內障等，惟於九十年七月十八日經慈濟醫院大林分院診斷為左眼殘廢，僅可辨
    手動於三十公分處，原告乃向被告申請殘廢給付，詎被告以不能證明左眼失明係
    加保生效期間因傷病所致為由，否准所請，於法未合，為此訴請如聲明所示云云
    。
二、被告則以：原告於八十三年三月二十二日至嘉義基督教醫院門診，左眼視力為二
    十公分見手動，是以加保前其左眼視力即達失明狀態，且已逾二年請領時效，被
    告予以否准並無違誤等語置辯。
三、本件兩造不爭之原告於申請殘廢補助費時，其身體遺存之障害適合農民健康保險
    殘廢給付標準表第十九項第八等級之「一目失明者」，此有農民健康保險殘廢診
    斷書附於原處分卷可稽，堪信為真實。
四、按農民健康保險條例第十六條規定：「被保險人或其受益人，於保險效力開始後
    、停止前，發生保險事故者，得依本條例規定，請領保險給付」、第二十三條規
    定：「領取保險給付之請求權，自得請領之日起，因二年間不行使而消滅」、第
    三十六條規定：「被保險人因遭受傷害或罹患疾病，經治療終止後，如身體遺存
    障害，適合殘廢給付標準表規定之項目，並經保險人自設或特約醫療機構診斷為
    永久殘廢者，得按其當月投保金額，依同表規定之殘廢等級及給付標準，一次請
    領殘廢補助費．．．被保險人因遭受傷害或罹患疾病，經治療一年以上尚未痊癒
    ，如身體遺存障害，適合殘廢給付標準表規定之項目，並經保險人自設或特約醫
    療機構診斷為永不能復原者，得比照前項規定辦理」。復按「本條例第五十三條
    第一項及第五十四條第一項所稱治療終止，指被保險人罹患之傷病，經治療後，
    症狀固定，再行治療仍不能期待其治療效果之狀態。」勞工保險條例施行細則第
    七十七條亦有規定。是本件之爭執，厥在於原告於加保前其左眼是否即已失明？
    原告於最近二年是否有接受左眼視力之治療？
五、經查：
  (一)依慈濟醫院大林分院所掣給之農民健康保險殘廢診斷書之記載，原告之初診日期
    為九十年七月十八日，醫療期間至同年八月一日即該醫院掣給勞工保險殘廢診斷
    書之日止，僅門診三次，且關於治療經過，僅記載「之前曾於嘉義基督教醫院接
    受視網膜雷射治療」；再原告雖另就糖尿病自八十九年九月十五日起在該院新陳
    代謝科門診治療，惟原告主訴其患有糖尿病有二十年，且左眼已盲等語，此有原
    告提出該院病歷附卷可按。再依被告調取之嘉義基督教醫院病歷之記載，原告於
    八十三年二月二十一日至該院眼科初診，當時左眼視力為四十公分手動，嗣經雷
    射手術治療後，於同年三月一日左眼視力為○‧○一、同年月十六日左眼視力為
    三十公分手動、同年月二十二日左眼視力為二十公分手動，此亦有該院病歷附於
    原處分卷可按。是被告抗辯原告於八十三年間加保前其左眼即已失明之事實，堪
    以認定。
  (二)再查，依原告提出之就醫紀錄以觀，原告於八十三年三月二十二日於嘉義基督教
    醫院門診治療後，直至八十七年八月十九日及八十九年一月八日始再至李維倫眼
    科診所門診，及於八十九年一月十一日及九十年八月二十三日至嘉義基督教醫院
    門診，此分別有上開醫療院所之診斷證明書各一件附於原處分卷可參，自八十三
    年三月二十二日門診至八十七年八月十九日門診間相隔近四年，自八十七年八月
    十九日至八十九年一月八日，相隔又約一年半，而自上開診斷證明書及嘉義基督
    教醫院病歷，亦未見就原告之左眼視力為持續之治療，故此與被保險人不知其已
    症狀固定無痊癒希望，僅因主治醫師未告知病情，猶持續接受積極且相關之治療
    之情形尚屬有間。至原告主張其自八十八年五月二十七日至八十九年七月十日在
    嘉義基督教醫院門診十七次，自八十九年九月十五日至九十年七月四日在慈濟醫
    院大林分院門診十餘次，並提出嘉義基督教醫院之診斷證明書及慈濟醫院大林分
    院之病歷為證，惟查，依上開診斷證明書及病歷所載，原告所就診之科別係新陳
    代謝科而非眼科，亦尚不足為原告有利之證明。
  (三)末查，原告又主張其於八十八年五月十二日經成功醫院所為之全民健康保險成人
    預防保健服務檢查時，當時兩眼裸眼視力皆為○˙二云云，並提出該院所掣給之
    全民健康保險成人預防保健服務檢查單為證，然查，該項記載僅係簡單檢查服務
    ，自以對原告曾為實際治療之嘉義基督教醫院眼科所為之視力檢查結果為可信。
六、綜上所述，原告之主張，均無可採，原處分就原告所申請之殘廢給付予以否准，
    認事用法，尚無違誤，爭議審定及訴願決定遞予維持，亦無不合，原告訴請如聲
    明所示，於法無據，應予駁回。
據上論結，本件原告之訴為無理由，爰依行政訴訟法第九十八條第三項前段，判決如
主文。
中    華    民    國    九十二      年      十二      月      三十一    日
                 臺 北 高 等 行 政 法 院   第 一 庭
                                審 判 長 法  官  王  立  杰
                                         法  官  黃  本  仁
                                         法  官  王  碧  芳
右為正本係照原本做成。
如不服本判決，應於送達後二十日內，向本院提出上訴狀並表明上訴理由，如於本判
決宣示後送達前提起上訴者，應於判決送達後二十日內補提上訴理由書（須按他造人
數附繕本）。
中      華      民      國    九十二    年     十二     月    三十一    日
                                         法院書記官 鄭 聚 恩


司法院資訊處製作；財團法人民間司法改革基金會備份。
